臺灣高等法院民事判決
109年度重家上更一字第5號
上  訴  人  陳美惠  
            陳美霞  
            陳春枝  
            陳映羲

            陳家琪  
            陳葦萍  
共      同
訴訟代理人  陳瓊苓律師
            張日昌律師
            張世興律師
被上訴人    謝陳秀月
            陳慧茹  
            陳麗美  
共      同
訴訟代理人  陳華明律師

上列當事人間請求確認遺囑無效事件，上訴人對於中華民國107
年1月26日臺灣士林地方法院106年度重家訴字第4號第一審判決
提起上訴，經最高法院發回更審，本院於109年10月14日言詞辯
論終結，判決如下：
    主      文
上訴駁回。
第二審及發回前第三審訴訟費用由上訴人連帶負擔。
    事實及理由
一、被上訴人主張：兩造均為被繼承人陳明人之女兒，上訴人於
    民國103年4月25日，將陳明人帶至臺灣臺北地方法院所屬民
    間公證人曾郁智事務所（下稱公證人事務所），由見證人兼
    代筆人鄭旭峯製作代筆遺囑（下稱系爭遺囑），再由公證人
    曾郁智予以公證。然陳明人於生前從未表示欲剝奪伊等之繼
    承權，伊等並無對陳明人言語恐嚇侮辱之行為，自無民法第
    1145條規定之情事。且陳明人於103年4月25日未口述系爭遺
    囑內容，系爭遺囑亦未由見證人宣讀、講解，且見證人鄭旭
    峯、劉嘉宏、莊瓊珠（下合稱鄭旭峯等3人）均係由尚鼎法
    律事務所（下稱律師事務所）指派擔任，並非由陳明人指定
    。系爭遺囑不符民法第1194條之法定要式，又無故剝奪伊之
    繼承權，自屬無效。爰求為確認系爭遺囑無效之判決。 
二、上訴人則以：系爭遺囑係經陳明人口述遺囑內容，由代筆人
    鄭旭峯筆記、宣讀、講解後，由陳明人及見證人鄭旭峯等3
    人簽名，其過程經公證人曾郁智作成認證書，已符代筆遺囑
    法定要式等語，又被上訴人對陳明人有重大虐待或侮辱情事
    ，故陳明人表示被上訴人不得繼承其遺產，已合於民法第11
    45條規定之要件等語，資為抗辯。
三、原審為上訴人敗訴之判決，上訴人不服，提起上訴，聲明：
    ㈠原判決廢棄。
　　㈡被上訴人在第一審之訴駁回。
　　被上訴人答辯聲明：上訴駁回。
四、查兩造為陳明人之女兒，陳明人於105年2月26日死亡，其配
    偶陳鄭蘭先於98年3月20日死亡，兩造為陳明人之法定繼承
    人。陳明人生前於103年4月25日在公證人事務所作成系爭遺
    囑，見證人為鄭旭峯等3人，鄭旭峯並為代筆人，並由曾郁
    智公證人作成認證書等事實，為兩造所不爭執（見本院前審
    卷第293頁），且有戶籍謄本、繼承系統表、系爭遺囑、認
    證書等件在卷可稽（見原審卷一第18至28頁）。被上訴人主
    張系爭遺囑不符合民法第1194條代筆遺囑之法定要件而無效
    等語，為上訴人所否認，並以前揭情詞置辯。是兩造間之爭
    點為：系爭遺囑是否符合民法第1194條規定之要件?被上訴
    人請求確認系爭遺囑無效，有無理由?茲分述如下：
（一）按「代筆遺囑，由遺囑人指定三人以上之見證人，由遺囑
      人口述遺囑意旨，使見證人中之一人筆記、宣讀、講解，
      經遺囑人認可後，記明年、月、日及代筆人之姓名，由見
      證人全體及遺囑人同行簽名，遺囑人不能簽名者，應按指
      印代之」，民法第1194條定有明文。該條所規定之筆記、
      宣讀、講解雖無須由同一見證人為之，然為筆記、宣讀、
      講解之行為者，仍須為見證人之一，且遺囑人口述遺囑意
      旨及見證人為筆記、宣讀、講解時，3名見證人應全程在
      場見證，以確認遺囑內容係遺囑人之真意，方符民法第11
      94條之立法意旨（最高法院109年度台上字第628號判決意
      旨參照）。
（二）經查，系爭遺囑之見證人鄭旭峯等3人均非陳明人所指定
      ，而係由渠等之雇用人劉興業律師所指定（見原審卷二第
      32頁正背面），與民法第1194條規定代筆遺囑應由遺囑人
      指定3人以上見證人之要件不符。次查，證人即見證人鄭
      旭峯於本院前審證稱：有一份尚鼎法律事務所電腦打字的
      ，是陳明人口述，伊用電腦打字，在曾郁智那邊時，一開
      始公證人請陳明人先講遺囑內容大概如何，後來確認他的
      內容就是和在尚鼎法律事務所向伊口述的內容一樣，曾郁
      智表示電腦打字的可能會有爭議，要用手寫，伊當場就抄
      過一遍，最後一個儀式就是伊宣讀等語（見本院前審卷第
      328頁）；惟證人即見證人劉嘉宏、莊瓊珠均證稱：在律
      師事務所時伊並不在場等語（見原審卷一第183、186、20
      2、203頁），足證陳明人在律師事務所口述遺囑時，見證
      人劉嘉宏、莊瓊珠並不在場，自未見證陳明人口述遺囑意
      旨之過程。而陳明人到達公證人事務所時，見證人鄭旭峯
      等3人均在場，陳明人在公證人事務所究有無口述遺囑內
      容，證人鄭旭峯證稱：伊應曾郁智要求以手寫方式謄寫原
      電腦打字之草擬遺囑後，交予陳明人唸一次，最後再由伊
      逐字唸一次等語（見本院前審卷第328頁）；證人曾郁智
      證稱：「（問：當天是陳明人口述遺囑內容嗎?）他有口
      述。(問：是否是照著草稿唸?）詳細情形我不記得」等語
      （見原審卷一第147頁）；惟證人劉嘉宏證稱：「（問：
      你剛才看的這份遺囑是否陳明人口述之後作成的，還是參
      考之前遺囑略做修正作成？）在律師事務所討論時我沒有
      在現場，所以我不清楚，在曾郁智公證人那邊的話，因為
      已經有初步方向，去那邊就是手寫部分。（問：剛剛證人
      鄭旭峯說有在貴事務所先用打字的方式打成草稿是否如此
      ？）應該是這樣，到公證人那邊就是手抄。（問：上開系
      爭遺囑作成時，陳明人並沒有在現場口述？）畢竟是三年
      前的事情，公證人有跟鄭旭峯、陳明人有初步討論，陳明
      人口述時不可能如遺囑上所寫文謅謅的。（問：到公證人
      那邊的程序？）好像是公證人有大概說明民法第1194條內
      容，鄭旭峯就開始抄寫，我、莊瓊珠就在旁邊坐著，完成
      之後我們就簽名蓋章。（問：這過程中有無人宣讀整個遺
      囑？）我有點忘了，如果不是宣讀全文的話，應該有宣讀
      大意，不是公證人的話就是鄭旭峯」、「(問：遺囑內容
      謄寫後，由曾郁智向陳明人解釋說明的?）有大概說。（
      鄭旭峯有無向陳明人說明解釋遺囑內容?）這個我比較沒
      有印象」、「（問：討論的時候莊瓊珠有無參與討論?）
      在律師事務所的部分我不清楚，在公證人那裡他比較像符
      合法定見證人3個人的要件。（問：這份遺囑宣讀和講解
      的時間點是在簽名前何時?）就我所知應該是鄭旭峯寫完
      之後，公證人就開始簡單說明。（問：所以是由公證人負
      責說明責任及行為?）就我所知，第一份遺囑我不知道有
      無經公證人公證，這份遺囑既然有去公證人那邊就是要賦
      予公證人積極作為，至少不會被質疑。應該主要由公證人
      負責跟陳明人說明內容是否符合他的意思等語（見原審卷
      一第183、186、184、187頁）；證人莊瓊珠於原審證稱：
      「（問：上開遺囑手寫的時候，陳明人沒有講任何話？）
      在事務所已經討論過，電腦打的他也看過，只是重新謄寫
      一遍而已，我在公證人處時，陳明人有看過，好像是鄭旭
      峯或公證人有再宣讀。（問：鄭旭峯寫完之後，有沒有將
      遺囑內容講解給陳明人知道？）有。我們大家在場，他敘
      述唸一遍。（問：可否說明當天到公證人處發生的事情？
      ）我們去要公證，曾郁智公證人說用電腦打比較有爭議，
      他說要用手寫，鄭旭峯現場就謄寫，謄寫過程大家就安靜
      等他謄寫，謄寫完後，先給陳明人看，再給我們每個人輪
      流看，陳明人用閩南語說沒有意見，大家看完之後，印象
      中不是鄭旭峯就是公證人有宣讀一遍，陳明人先生也沒有
      意見就簽名，我們看過也就簽名。」等語（見原審卷一第
      205、208頁），綜觀證人上開證詞，三位見證人鄭旭峯、
      劉嘉宏、莊瓊珠中有2位證稱在公證人事務所陳明人未口
      述遺囑意旨，故尚難逕認陳明人在公證人事務所確實有依
      民法第1194條規定口述系爭遺囑意旨；且系爭遺囑僅經公
      證人曾郁智大概、簡單說明，見證人鄭旭峯敘述唸一遍，
      並未經見證人中之一人為陳明人講解之程序，亦與民法第
      1194條規定之代筆遺囑法定要式有所不符。是被上訴人請
      求確認系爭遺囑無效，核屬有據。至被上訴人是否有對陳
      明人為民法第1145條規定之行為，非本件系爭遺囑是否有
      效之重點，本院不予審酌，附此敘明。
　五、綜上所述，被上訴人依民法第1194條規定，請求確認系爭
      遺囑無效，為有理由，應予准許。從而，原審為上訴人敗
      訴之判決，核無不合。上訴意旨指摘原判決不當，求予廢
      棄改判，為無理由，應予駁回。
　六、本件事證已臻明確，兩造其餘之攻擊或防禦方法及所用之
      證據，經本院斟酌後，認為均不足以影響本判決之結果，
      爰不逐一論列，附此敘明。
　七、據上論結，本件上訴為無理由，依家事事件法第51條，民
      事訴訟法第449條第1項、第85條第2項，判決如主文。
中　　華　　民　　國　　109 　年　　10　　月　　28　　日
                  家事法庭
                      審判長法  官  張靜女
                            法  官  范明達
                            法  官  丁蓓蓓
正本係照原本作成。
如不服本判決，應於收受送達後20日內向本院提出上訴書狀，其
未表明上訴理由者，應於提出上訴後20日內向本院補提理由書狀
（均須按他造當事人之人數附繕本）上訴時應提出委任律師或具
有律師資格之人之委任狀；委任有律師資格者，另應附具律師資
格證書及釋明委任人與受任人有民事訴訟法第466條之1第1項但
書或第2項（詳附註）所定關係之釋明文書影本。
中　　華　　民　　國　　109 　年　　10　　月　　28　　日
  　　　　　　　　　　　　　書記官  余姿慧
附註：
民事訴訟法第466條之1（第1項、第2項）：
對於第二審判決上訴，上訴人應委任律師為訴訟代理人。但上訴
人或其他法定代理人具有律師資格者，不在此限。
上訴人之配偶、三親等內之血親、二親等內之姻親，或上訴人為
法人、中央或地方機關時，其所屬專任人員具有律師資格並經法
院認為適當者，亦得為第三審訴訟代理人。